臺灣高等法院臺中分院民事判決　　　　　94年度家上字第37號
上　訴　人　乙○○
訴訟代理人　王乃民　律師
被 上訴人　 戊○○
訴訟代理人　何國榮　律師
上列當事人間請求履行同居事件，上訴人對於民國94年1月25日
臺灣臺中地方法院93年度婚字第1578號第一審判決提起上訴，經
本院於94年11月16日言詞辯論終結，判決如下：
    主  文
上訴駁回。
第二審訴訟費用由上訴人負擔。
    事實及理由
一、被上訴人主張：兩造於民國九十二年一月二十一日結婚，兩
    造婚後感情尚稱融洽，並共同居住於臺中縣清水鎮○○里○
    ○街七九號。詎上訴人於九十三年二月間產下子女蔡承恩後
    ，竟逕自返回娘家居住，拒與被上訴人共同生活。被上訴人
    因體念上訴人剛生產，其情緒有所不穩，故返回娘家調養身
    體，故對上訴人未返回兩造住所生活之情況得體認接受。嗣
    經被上訴人多所聯繫，上訴人固於九十三年四月二十九日隨
    同被上訴人返家，然上訴人又於九十三年六月二十二日起無
    故離家，不知所蹤，被上訴人不得已於九十三年六月二十六
    日報警協尋，始知上訴人已返回娘家居住，惟被上訴人多次
    請求上訴人返家，均遭上訴人拒絕，是上訴人無故離家，並
    拒絕與被上訴人履行同居生活，顯然違背夫妻間之同居義務
    為此依民法第一千零零一條前段規定，求為命上訴人應與被
    上訴人同居之判決。原審判決被上訴人勝訴，上訴人提起上
    訴，被上訴人答辯聲明：上訴駁回。
二、上訴人則以：
  (一)被上訴人及婆婆在家中，不定時的偷錄上訴人談話，如有錄
    到不順耳者，就製成錄音帶送給他人聽，或自行播送給他人
    聽，致上訴人不僅無隱私可言，甚至在家中根本不敢任意開
    口說話，可謂生活在白色恐怖之中，無基本人權可言：
    (1)上訴人懷胎36週時，因輕微感冒腹瀉，被上訴人及其母即
      強迫上訴人必須立即採行剖腹生產，雖然童綜合醫院主治
      醫生認為無提早引產之必要，被上訴人等仍不顧胎兒於37
      週始足月，亦不顧上訴人該時身體虛弱不適合開刀，堅持
      應提早剖腹。上訴人乃順應被上訴人等之要求，而於93年
      2月10日接受剖腹。自此而後，被上訴人與其母對待上訴
      人之方式幡然改變，自上訴人生產住院時起，開始竊錄上
      訴人說話，舉凡上訴人在醫院時與親友之交談，均遭錄音
      ，再將錄音播放給他人聽，以之責怪上訴人。例如其曾將
      錄音帶拿給上訴人舅媽之娘家人聽、亦曾要拿給上訴人之
      姨媽陳月貴聽等，上訴人本身亦親耳聽到被上訴人攜來撥
      放之錄音帶中，有上訴人與來院探視之友人談話之錄音。
      上訴人坐月子期間，被上訴人甚少來探望，其第一次來的
      時候，經其自承有帶錄音機錄音，其目的是為了對質云云
      。然而事實上，上訴人沒有說過婆婆的是非，被上訴人來
      探望前，已先由他人處聽到不實傳言，一來即開始罵上訴
      人，還說「人在做天在看」等，根本不是對質，而是來責
      怪上訴人並偷錄音的，其無端竊錄並無正當理由。
    (2)上訴人回娘家坐月子期滿後，返回夫家，被上訴人與婆婆
      仍然陸續偷錄音，導致上訴人在家中根本不敢任意發言，
      即使因嬰兒哭鬧或莫須有之事而遭婆婆莫名責罵，上訴人
      根本不敢回應或解釋，深怕正在錄音中，「言者無心聽者
      有意」，又引起夫妻之間之不快。
    (3)甚且，因二造之間之臥房只有內鎖，不能外鎖，加上臥房
      窗戶外為走廊，該窗亦不能上鎖，故臥室並無隱私，他人
      可自行進出。上訴人因恐怕臥室內有錄音機竊錄，連在臥
      室內亦不敢任意說話或談笑，生活猶如在白色恐怖之中，
      毫無人權。
  (二)上訴人回娘家坐月子期間，被上訴人有固定工作與收入，明
    知上訴人完全沒有積蓄，產後尤需補身，竟然分毫未給上訴
    人，亦未購買任何補品給上訴人服用，坐月子期間之食宿與
    全部支出均由娘家負擔。此外，上訴人在坐月子期間，多次
    身體不適需就醫，被上訴人不僅未給醫藥費，拒帶上訴人就
    醫，甚至向上訴人之弟洪銘信說：「生病關我屁事」，亦向
    被上訴人稱「由娘家負責」。被上訴人完全沒有夫妻互相照
    顧之情分，令上訴人心灰意冷，為此還至精神科就診，以解
    憂鬱。嗣上訴人坐月子結束返夫家之後，被上訴人對於上訴
    人更不為聞問，並未將上訴人當作妻子對待。
  (三)被上訴人家中有二台機車，惟被上訴人及婆婆限制上訴人使
    用交通工具，家中之機車無人使用，寧可上大鎖也禁止上訴
    人使用。要求上訴人出門要「用走的」，限制上訴人行動自
    由並未將上訴人視同家人同等對待，彷彿是家中二等公民：
    且被上訴人拒絕上訴人外出上班，並限制家庭生活費用，每
    天150元之買菜錢，要求上訴人買菜煮三餐，上訴人左右支
    絀。上訴人終日操持家務做飯，盡得冷言冷語，亦無家用，
    可謂是次等公民之對待。
  (四)被上訴人及婆婆要求上訴人不得帶二造之子蔡承恩回娘家，
    亦不得帶蔡承恩出門，並恐嚇上訴人如有違反，即要報警究
    辦，被上訴人之行徑不尊重上訴人及家人。對上訴人而言猶
    如精神虐待。又被上訴人經常深夜外出，凌晨才回家，有幾
    次甚至徹夜不歸，惟其行蹤僅告訴其母，其母與被上訴人卻
    不讓上訴人知悉，上訴人常猶坐如針簪。且每當夫妻有爭執
    時，被上訴人即用力拉扯上訴人，造成瘀青，甚至以三字經
    咒罵上訴人，上訴人因恐有錄音，不敢爭執，只能默默忍耐
    。又被上訴人及其母經常藉機阻撓上訴人與小孩蔡承恩之相
    處，上訴人坐月子期間原規劃哺餵母乳，因其等拒絕小孩居
    住於娘家，致小孩失去吃母乳之機會；且被上訴人多次無理
    要求上訴人不可在自己臥房睡，要求上訴人至婆婆房間與婆
    婆同睡，不尊重上訴人意願；被上訴人多次對上訴人之母出
    言不遜，態度惡劣，甚至向岳母咆哮稱「是怎麼教小孩的」
    。
  (五)上訴人於93年端午節間，身體非常不適，被上訴人不僅不帶
    上訴人去看醫生，且反而用大鎖將機車鎖起來，要上訴人要
    看醫生用走的去，不僅毫無夫妻情義，甚至連同居之家屬間
    之情誼均不顧及：上訴人於93年端午節間因不堪虐待而離家
    ，被上訴人即逕去通報失蹤人口，竟未去詢問打聽上訴人去
    處，毫不在乎上訴人安危。被上訴人之家人遍尋不著上訴人
    ，於93年7月13日派弟洪銘信去夫家一探究竟，竟見被上訴
    人若無事般在玩電動玩具，遂與之口角爭執，被上訴人竟立
    即以擾亂民宅為由通報警察，經警察到場表示上訴人失蹤娘
    家來尋本屬正當，被上訴人始行作罷，其所為毫無親誼或情
    分。
  (六)被上訴人家中一樓（含客廳及廚房）為家人之主要活動空間
    ，亦均裝設錄影監視器，在整個一樓之一舉一動或吃飯，均
    有錄影存證，更令上訴人身心承受巨大壓力：被上訴人家原
    為洗衣店，目前洗衣店已經遷移他處，僅客廳外另有一處偶
    爾有代收送洗衣物，證人蔡陳燕所稱之「店門口」，其實即
    為家中客廳，客廳既已未做營業使用，卻仍保留2個監視設
    備，家中僅住四人－即上訴人、二造之子蔡承恩、被上訴人
    及其母，何須監視？一樓之活動場所，含客廳、廚房，全天
    日夜隨時均在錄影中，被上訴人又竊錄，令上訴人猶如在白
    色恐怖之中，以致身心不適，前往醫院就診。等語置辯，上
    訴人上訴：(一)原判決廢棄；(二)被上訴人在第一審之訴駁回。
三、被上訴人主張：兩造於民國九十二年一月二十一日結婚，婚
    後共同居住於臺中縣清水鎮○○里○○街七九號，並於九十
    三年二月十日生有一子蔡承恩，婚姻關係現仍存續中；嗣上
    訴人於九十三年六月二十二日起離家，迄今未與被上訴人共
    同居住之事實，業據被上訴人提出戶籍謄本及台中縣警察局
    清水分局受（處）理查尋人口案件登記表等件為證，並為上
    訴人所不爭執，自堪信為真實。上訴人固抗辯兩造未就履行
    同居地達成協議云云，惟夫妻之住所，由雙方共同協議之；
    未為協議或協議不成時，得聲請法院定之。法院為前項裁定
    前，以夫妻共同戶籍地推定為其住所，民法第第一千零零二
    條定有明文。住所之設定與夫妻應履行同居之義務尚有不同
    ，住所乃決定各項法律效力之中心地，非民法所定履行同居
    義務之唯一處所。夫妻縱未設定住所，仍應以永久共同生活
    為目的，而互負履行同居之義務，要屬當然，司法院大法官
    會議釋字第四五二號著有解釋，查兩造於結婚後即共同居住
    於臺中縣清水鎮○○里○○街七九號夫家處，且兩造之戶籍
    皆設於上址，顯然兩造係以上址為共同生活之住所地，並以
    該住所為履行同居義務之處所。是上訴人所辯顯與上揭大法
    官釋字第四五二號解釋見解相悖外，更與事實不符，不足採
    信。
四、按夫妻互負同居之義務，但有不能同居之正當理由者，不在
    此限，民法第一千零零一條定有明文，所謂有不能同居之正
    當理由，係指其事由在客觀上達到正當不能同居程度而言，
    不必達到予以身體上或精神上不可忍受之痛苦，致不堪繼續
    同居程度，如非客觀的已達於此程度，不容夫妻之一方，以
    主觀之見解，任意不予他方同居。兩造之住所為臺中縣清水
    鎮○○里○○街七九號，己如前述。上訴人固以前情置辯，
    並提出診斷證明書及就診收據等件為憑。是本件自應審究上
    訴人是否有不能同居之正當事由存在。經查：
  (一)上訴人固抗辯於懷胎36週時，被上訴人及其母即強迫上訴人
    必須立即採行剖腹生產云云。惟一般孕婦若欲生產，需經由
    其本人之同意，而被上訴人主張上訴人亦確實有簽名同意，
    亦為其所不否認，且婦產科醫生亦會在確保孕婦生命身體安
    全無虞之情況下始會為孕婦接生，況兩造幼子自生產後健康
    成長至今已二歲餘，是上訴人所抗辯被上訴人及其母即強迫
    上訴人2月10日接受剖腹。自此而後，被上訴人與其母對待
    上訴人之方式幡然改變，自上訴人生產住院時起，開始竊錄
    上訴人說話，舉凡上訴人在醫院時與親友之交談，均遭錄音
    ，再將錄音播放給他人聽，以之責怪上訴人乙節，惟為被上
    訴人否認，並辯稱緣上訴人之家人於上訴人生產兩造之子前
    後，一再向被上訴人指責被上訴人母親蔡陳燕之不是，因其
    片面指控內容均係指陳被上訴人不在現場時所發生之情況。
    故被上訴人本希冀上訴人與婆婆（即被上訴人之母親）面對
    溝通，以圖化解紛爭，然而上訴人於生產完隔六日後即自行
    返回娘家，在無法使被上訴人母親與上訴人雙方見面解釋清
    楚讓誤會冰釋之情況下，被上訴人為明實情並得向母親求證
   （總不能要求身為子女之被上訴人在無些許憑據之情況下即
    直接質問母親，就孝道倫理觀念顯非適當），迫於無奈下始
    在嗣後一次前往上訴人娘家探視上訴人時，收錄被上訴人與
    上訴人及其家人之對話（即被上證三所附之錄音帶乙捲）。
    是故，上訴人指控被上訴人及被上訴人之母隨時不斷竊錄其
    談話，顯與事實相悖。雖被上訴人確有收錄，然被上訴人所
    為錄音行為係出於善意，並非惡意為之等語，惟觀兩造所不
    爭執真正之錄音譯文顯示，上訴人母親丁○○表示要被上訴
    人不能依其母親意見而為，並指責要被上訴人相信上訴人的
    話還是相信被上訴人姊姊的話等語，及上訴人在醫院昏倒，
    係因被上訴人母親在上訴人開刀翌日即要求其下床走動暨上
    訴人回娘家做月子等情之爭執，及被上訴人在原審所陳兩造
    爭執原因係上訴人懷孕時引起（見原審卷16、17頁），則顯
    然被上訴人母親、姊姊與上訴人所言不合，被上訴人為求證
    真實情形下而予以錄音，被上訴人所言堪予採信，自難謂被
    上訴人隨時在錄音，而有白色恐怖情事。況上訴人亦謂被上
    訴人聽見不實傳言，一來即開始罵上訴人「人在做天在看」
    等，顯然被上訴人不滿上訴人所謂之傳言，才會口出該語，
    一切自有上天為公平之裁判。是要難認為被上訴人其錄音係
    出於惡意，有何可指摘之處。而上訴人回娘家坐月子期滿後
    ，返回夫家，被上訴人與婆婆仍然陸續偷錄音，導致上訴人
    在家中根本不敢任意發言等情，唯被上訴人否認有其他錄音
    ，上訴人復未能舉證以實其說，自不足取；至於兩造臥房縱
    只有內鎖，不能外鎖，加上臥房窗戶外為走廊，該窗亦不能
    上鎖，故臥室並無隱私，他人可自行進出之事，惟此非不可
    改善，不能作為拒絕同居之正當理由。
  (二)上訴人抗辯其回娘家坐月子期間，被上訴人有固定工作與收
    入，明知上訴人完全沒有積蓄，產後尤需補身，竟然分毫未
    給上訴人，亦未購買任何補品給上訴人服用，坐月子期間之
    食宿與全部支出均由娘家負擔。此外，上訴人在坐月子期間
    ，多次身體不適需就醫，被上訴人不僅未給醫藥費，拒帶上
    訴人就醫，甚至向上訴人之弟洪銘信說：「生病關我屁事」
    ，亦向被上訴人稱「由娘家負責」。被上訴人完全沒有夫妻
    互相照顧之情分，令上訴人心灰意冷，為此還至精神科就診
    ，以解憂鬱。嗣上訴人坐月子結束返夫家之後，被上訴人對
    於上訴人更不為聞問，並未將上訴人當作妻子對待等情，惟
    為被上訴人否認，觀上訴人提出應診日期為93年2月至3月間
    之童綜合醫院、一品堂中醫診所、仁恩堂中醫診所、光田綜
    合醫院等掛號收據，多是自93年2月16日至4月29日之期間，
    然此期間兩造並未共同生活，為上訴人所不否認，而被上訴
    人前亦有給付上訴人日常生活費用復為被上訴人所自陳，是
    以被上訴人縱未在上訴人離家期間未給付上訴人金錢，亦不
    得作為拒絕同居之正當事由。
  (三)又上訴人抗辯被上訴人家中有二台機車，惟被上訴人及婆婆
    限制上訴人使用交通工具，家中之機車無人使用，寧可上大
    鎖也禁止上訴人使用。要求上訴人出門要「用走的」，限制
    上訴人行動自由並未將上訴人視同家人同等對待，彷彿是家
    中二等公民：且被上訴人拒絕上訴人外出上班，並限制家庭
    生活費用，每天150元之買菜錢，要求上訴人買菜煮三餐，
    上訴人左右支絀。上訴人終日操持家務做飯，盡得冷言冷語
    ，亦無家用，可謂是次等公民之對待云云。惟被上訴人否認
    有不讓上訴人使用機車情事，上訴人亦未能舉證證明，自不
    足取，況縱有不讓上訴人使用機車，與所謂限制行動自由有
    別，自不得認係不能同居之正當理由。
  (四)上訴人抗辯被上訴人及婆婆要求上訴人不得帶二造之子蔡承
    恩回娘家，亦不得帶蔡承恩出門，並恐嚇上訴人如有違反，
    即要報警究辦，被上訴人之行徑不尊重上訴人及家人。對上
    訴人而言猶如精神虐待。又被上訴人經常深夜外出，凌晨才
    回家，有幾次甚至徹夜不歸，惟其行蹤僅告訴其母，其母與
    被上訴人卻不讓上訴人知悉，上訴人常猶如坐針氈。且每當
    夫妻有爭執時，被上訴人即用力拉扯上訴人，造成瘀青，甚
    至以三字經咒罵上訴人，上訴人因恐有錄音，不敢爭執，只
    能默默忍耐。又被上訴人及其母經常藉機阻撓上訴人與小孩
    蔡承恩之相處，上訴人坐月子期間原規劃哺餵母乳，因其等
    拒絕小孩居住於娘家，致小孩失去吃母乳之機會；且被上訴
    人多次無理要求上訴人不可在自己臥房睡，要求上訴人至婆
    婆房間與婆婆同睡，不尊重上訴人意願；被上訴人多次對上
    訴人之母出言不遜，態度惡劣，甚至向岳母咆哮稱「是怎麼
    教小孩的」等情云云，惟為被上訴人否認，上訴人亦未能舉
    證以實其說，要難認為真實；況苟有其事，上訴人既認為被
    上訴人有錄音，則勢必有佐證可資判斷兩造之爭執孰是孰非
    ，惟上訴人卻自陳默默忍耐，要與常情有違，不能採信；至
    於管教小孩方式之爭執更不能謂係不同居之正當理由。
  (五)上訴人又抗辯伊於93年端午節間，身體非常不適，被上訴人
    不僅不帶上訴人去看醫生，且反而用大鎖將機車鎖起來，要
    上訴人要看醫生用走的去，不僅毫無夫妻情義，甚至連同居
    之家屬間之情誼均不顧及：上訴人於93年端午節間因不堪虐
    待而離家，被上訴人即逕去通報失蹤人口，竟未去詢問打聽
    上訴人去處，毫不在乎上訴人安危。被上訴人之家人遍尋不
    著上訴人，於93年7月13日派弟洪銘信去夫家一探究竟，竟
    見被上訴人若無事般在玩電動玩具，遂與之口角爭執，被上
    訴人竟立即以擾亂民宅為由通報警察，經警察到場表示上訴
    人失蹤娘家來尋本屬正當，被上訴人始行作罷，其所為毫無
    親誼或情分云云，為被上訴人否認，上訴人亦不能舉證證明
    ，亦無可取。
  (六)上訴人再抗辯被上訴人家中一樓（含客廳及廚房）為家人之
    主要活動空間，亦均裝設錄影監視器，在整個一樓之一舉一
    動或吃飯，均有錄影存證，更令上訴人身心承受巨大壓力：
    被上訴人家原為洗衣店，目前洗衣店已經遷移他處，僅客廳
    外另有一處偶爾有代收送洗衣物，證人蔡陳燕所稱之「店門
    口」，其實即為家中客廳，客廳既已未做營業使用，卻仍保
    留2個監視設備，家中僅住四人－即上訴人、二造之子蔡承
    恩、被上訴人及其母，何須監視？一樓之活動場所，含客廳
    、廚房，全天日夜隨時均在錄影中，被上訴人又竊錄，令上
    訴人猶如在白色恐怖之中，以致身心不適，前往醫院就診。
    等語，被上訴人固承認其家中因原先經營洗衣而有上開設備
    嗣後未再拆除，查兩造交往四載，婚後復共同居住在上址一
    年餘，為兩造不可歸責事由不否認，是上訴人事後豈可再以
    有錄影設備作為拒絕同居之正當理由，況此非不可協議以解
    決，上訴人不思解決，一昧以壓力為藉口，殊非解決之道；
    而就上訴人所提出之診斷證明書之內容觀之，僅足證上訴人
    確曾因身體及精神之不適而就醫治療，然其導致身體或精神
    不適之原因為何，則尚難遽認其所抗辯為真。
  (七)至於上訴人所舉證人丁○○、甲○○、丙○○、洪陳月貴等
    之證詞至多僅能證明上訴人離家後兩造互動之情形（見本院
    卷120臸126頁），彼等既均未與兩造共同居住臺中縣清水鎮
    ○○里○○街七九號之處所，不能證明上訴人有不能同居之
    正當事由存在，自不足採。而有關生活費用如何支付，本應
    斟酌收入以因應，要不得以數額稍為不厚而拒絕同居。
  (八)綜上所述，上訴人所持理由，均不能認為得以拒絕同居之正
    當理由。兩造係夫妻，平日相處偶生衝突、齟齬，在所難免
    ，縱兩造間遇有意見歧異或情感不合時，亦應理性溝通、解
    決，非得逕執此以為拒絕履行夫妻同居義務之藉口。
五，從而，被上訴人訴請上訴人應與之同居，為有理由，應予准
    許，原審所為上訴人敗訴之判決，核無不合，上訴論旨指摘
    原判決不當，聲明求為廢棄改判，非有理由，應予駁回。
六、兩造其餘攻擊防禦方法及舉證，與本判決結果不生影響，無
    贅述必要，併予敘明。
據上論結，本件上訴為無理由，依民事訴訟法第四百四十九條第
一項、第七十八條，判決如主文。
中　　華　　民　　國　　94　　年　　11　　月　　30　　日
  臺灣高等法院臺中分院家事法庭審判長法　官  林陳松
                                    法　官  李寶堂
                                    法　官  鄭金龍
以上正本係照原本作成。
如對本判決上訴，須於收受判決送達後二十日內向本院提出上訴
書狀，其未表明上訴理由者，應於提出上訴後二十日內向本院提
出上訴理由書 (須按他造人數附具繕本)。
上訴時應提出委任律師為訴訟代理人之委任狀。具有民事訴訟法
第四百六十六條之一第一項但書或第二項之情形為訴訟代理人者
，另應附具律師及格證書及釋明委任人與受任人有該條項所定關
係之釋明文書影本。
                                    書記官  林桂鳳
中　　華　　民　　國　　94　　年　　12　　月　　1 　　日
                                                      Ｈ
